【裁判字號】    99,聲再,9
【裁判日期】    990225
【裁判案由】    偽造文書等
【裁判全文】
臺灣高等法院臺南分院刑事裁定           99年度聲再字第9號
再審聲請人  甲○○
即受判決人
上列聲請人因偽造文書等案件，對於本院98年度重上更（二）字
第215號中華民國98年10月20日確定判決（臺灣雲林地方法院檢
察署91年度偵字第5023號），聲請再審，本院裁定如下：
    主  文
再審之聲請駁回。
    理  由
一、本件聲請意旨略以：
  (一)被害人林明村於91年10月8日5時30分許，在雲林縣斗南鎮○
    ○路200之2號前，報警查扣聲請人之曳引車，經過員警電解
    還原時，電解前其引擎號碼為6D00-000000號，電解後雖因
    引擎號碼部位磨滅過深，原引擎號碼無法重現，但是電解前
    其車身號碼為FP418D-A32354號，電解後其車身號碼卻顯現
    為FP418D-A41625號，雖足證本件查扣之車輛，確係林明村
    所失竊之車牌號碼KG-670號、引擎號碼6D00-000000號、車
    身號碼FP418D-A41625號曳引車無誤。然查，聲請人確曾於
    91年9月11日向郭明購買乙輛車牌號碼269-GL號曳引車，其
    引擎號碼為6D00-000000號，車身號碼為FP418D-A32354號曳
    引車（買車時間在林明村所有曳引車於91年8月23日遭竊之
    後），此有該輛曳引車買賣契約書一紙及該曳引車歷次移轉
    登記之車籍資料可證。則聲請人既確有向郭明購買曳引車之
    情，並非系爭扣案車輛之原始持有人，則該扣案曳引車之車
    身號碼、引擎號碼自尚不能排除於聲請人持有之前即已有遭
    變造之情形可能，並不必然是聲請人所變造。換言之，本件
    究係郭明將已變造完成之曳引車賣給聲請人；抑或聲請人向
    郭明購入未經變造之曳引車一部，另占有林明村失竊之曳引
    車一部並加以變造，既均不能排除，則基於「罪證有疑，利
    於被告」之證據法則，自不得遽為不利被告之認定。而上開
    有利於聲請人之書證係於本案判決確定前已存在，其內容為
    對聲請人有利之事證，應足為聲請人並無如原確定判決所認
    登載不實事項於公文書犯行之認定，自已符合刑事訴訟法第
    420條第1項第6款規定證據所應具備之新穎性及確實性之要
    件。
  (二)又原確定判決以證人郭明之第1次及第2次警詢筆錄之供述、
    證人郭明於臺灣雲林地方法院證述、證人郭明於原審更二審
    證述、證人蘇進雄警詢筆錄供述，而謂本件查扣之曳引車頭
    ，堪認並非被告購自郭明之車輛云云（見原判決第3頁倒數
    第9行起至第6頁第3行）。然查：聲請人係向證人郭明取得
    車身號碼已遭變造之曳引車，則證人郭明自不能排除因得知
    該部曳引車車身號碼變更之過程，或親自或委託他人變造該
    曳引車車身號碼等，無法置身事外，其與聲請人利害關係顯
    相衝突已然可見，本即難以期待該證人為不利於己之陳述，
    從而證人郭明於警訊時即有可能為卸己責而為不利於聲請人
    之證述。而查，證人郭明於92年10月28日鈞院92年度上訴字
    第950號審理時結證稱：不確定查扣之車輛是否為其賣給上
    訴人，將車子賣給上訴人時，沒有特別叫上訴人看引擎號碼
    及車牌號碼，上開證詞，與其於警詢及鈞院更二審所為之供
    述並不一致。又證人郭明於91年10月15日第一次警訊時係供
    稱755-GM號曳引車係被告向其購買，嗣於91年10月30日車輛
    進行鑑定時，證人郭明則改稱其出售之車輛車牌號碼為269-
    GL號，車頭顏色鮮明度不一，保養師傅劉芳鄉較瞭解云云，
    又於臺灣雲林地方法院檢察署92年2月7日偵訊時均供稱不記
    得了云云，嗣再於臺灣雲林地方法院92年4月28日勘驗時及
    92年6月19日臺灣雲林地方法院審理時僅供稱該扣案之車輛
    比較新云云。由證人郭明上開前後供述可知，其於鑑定前係
    供述所查扣之車輛為其出售與聲請人者，卻於鑑定後即供述
    為不太像，是其於鑑定前後為不同之供述應係因得知鑑定結
    果後心虛而為前後不致之證詞；且自聲請人向證人郭明購得
    車輛後距警偵訊之時間不過月餘，證人郭明即對所出售之車
    輛不太瞭解，甚至不記得了，反而其員工較為瞭解，此亦與
    常情不符；又其就查扣車輛與其出售之車輛並非同一部車輛
    之供述內容亦含糊不清，足見其有推卸責任之意，益徵其證
    詞不足採信，是證人郭明所為供述既非無瑕疵可指，自難堪
    予採信。證人郭明上開證述筆錄係於本案判決確定前已存在
    ，其內容為對聲請人有利之事證，應足為聲請人並無如原確
    定判決所認登載不實事項於公文書犯行之認定，自已符合刑
    事訴訟法第420條第1項第6款規定證據所應具備之新穎性及
    確實性之要件。
  (三)又原判決以證人蘇進雄警詢筆錄供述為聲請人不利認定之證
    據。惟按：證人之個人意見或推測之詞，除以實際經驗為基
    礎者外，不得作為證據，刑事訴訟法第160條定有明文，蘇
    進雄於91年10月25日警詢時供稱系爭扣案之曳引車車子可從
    環保廢氣排放設備，看出來該車係1994、1995年份之配備等
    語，惟查，蘇進雄既非系爭扣案之曳引車製造人，亦不具車
    輛鑑識之專業能力，且蘇進雄亦未提出系爭扣案曳引車製造
    年份之配備資料，則蘇進雄於警詢時供稱扣案之曳引車可從
    環保廢氣排放設備，看出該車係1994、1995年份等語，顯係
    蘇進雄個人意見之詞，依上說明，自不得作為證據使用。況
    車輛買受人於購置車輛後，視情形為車輛添置新配備以提高
    車輛價值、功能或用途者所在都有，此為眾所周知之事實，
    故如徒以車輛外觀、配備據為認定車輛製造之年份，恐有失
    真率斷之嫌，而難謂無悖於嚴格證據法則之違失。是證人蘇
    進雄所為供述既非無瑕疵可指，自難堪予採信。
  (四)又依鈞院於本案更一審時向交通部公路總局嘉義區監理所雲
    林監理站函詢得知：本件車輛原牌照號碼為269-GL，復於民
    國91年9月10日辦理車牌損壞換牌為755-GM，該車輛依規定
    查驗引擎號碼、車身號碼，此有該站95年11月21日嘉監雲字
    第0950105011號函可稽。按辦理更換新牌係須於該車牌有斷
    裂或缺損之情形下，監理站始准予更換，此由前揭函文記載
    「車牌損壞換牌」即可得知，是以，聲請人買得郭明所售予
    之269-GL車後，係因該車牌有缺損始前往辦理變換車牌，此
    亦據聲請人供述甚明，非因聲請人變造車身或引擎號碼而即
    去變更車牌號碼。再者，於辦理換牌既須查驗引擎及車身號
    碼，已如前述，則聲請人自不可能於換車牌前去變造車身或
    引擎號碼，又觀諸該函文所附之附件可見，當時查驗時引擎
    號碼即為郭明交給聲請人時之引擎號碼6D00-000000號，且
    郭明於91年3月7日向蘇進雄買得本件原X3-021車號之曳引車
    車頭後，於91年6月21日前往監理站變換車牌號碼為269-GL
    ，當時引擎號碼即為6D00-000000，此有車籍作業系統查詢
    認可資料及汽車新領牌照登記書可稽，由此更足見本件之車
    身或引擎號碼均非聲請人所變造。而上開有利於聲請人之書
    證係於本案判決確定前已存在，其內容為對聲請人有利之事
    證，應足為聲請人並無如原確定判決所認登載不實事項於公
    文書犯行之認定，自已符合刑事訴訟法第420條第1項第6款
    規定證據所應具備之新穎性及確實性之要件。
  (五)綜上，本案顯有原確定判決所未發現被告應受無罪判決之確
    實新證據存在，為此，依刑事訴訟法第420條第1項第6款之
    規定聲請再審，以免冤抑云云。
二、按有罪之判決確定後，因發現確實之新證據，足認受有罪判
    決之人應受無罪、免訴、免刑或輕於原判決所認罪名之判決
    者，為受判決人之利益，得聲請再審，刑事訴訟法第420條
    第1項第6款定有明文。所謂「發現確實之新證據」，係指該
    證據於事實審法院判決前業已存在，為法院、當事人所不知
    ，不及調查斟酌，至其後始行發現，且就證據本身形式觀察
    ，固不以絕對不須經過調查程序為條件，但必須顯然可認為
    足以動搖原有罪之確定判決，而為受判決人無罪、免訴、免
    刑或輕於原判決所認罪名之判決者為限。亦即該「新證據」
    須可認為確實具有足以動搖原確定判決，而對受判決人為更
    有利判決之「確實性」外，尚須具備該證據係在事實審法院
    於判決前已存在，因未經發現，不及調查斟酌，或審判時未
    經注意，至其後始行發現之「嶄新性」特質，二者均屬不可
    或缺，倘若未具備上開「確實性」與「嶄新性」二種聲請再
    審新證據之特性，即不能據為聲請再審之原因（最高法院90
    年度台抗字第71號裁定參照）。
三、經查：
  (一)聲請人即受判決人所提出之證據即：(1)聲請人與郭明簽訂之
    曳引車買賣契約書、(2)車牌號碼269-GL號曳引車歷次移轉登
    記之車籍資料、(3)證人郭明歷次警詢及偵審中之筆錄、(4)證
    人蘇進雄警詢筆錄、(5)交通部公路總局嘉義區監理所雲林監
    理站95年11月21日嘉監雲字第0950105011號函、(6)車號269-
    GL曳引車之車籍作業系統查詢認可資料及汽車新領牌照登記
    書等事證，均係本件判決前業已存在之證據，為再審聲請人
    在當時所明知，即無事後始經發見可言，且為本院98年度重
    上更（二）字第215號刑事判決（以下簡稱原確定判決）審
    酌在案。揆之上開說明，自均欠缺「嶄新性」而不得據以聲
    請再審。
  (二)又證據審酌之結果，是否符合經驗法則或論理法則，要屬證
    據證明力之問題，核係法官自由心證形成之範疇，於案件確
    定後，關於證據評價有無不當，則屬得否認為判決違背法令
    而提起非常上訴之問題，尚無逕行聲請再審之餘地。原確定
    判決依查扣車輛電解還原結果，以及證人郭明與蘇進雄之證
    詞，而認定該查扣車輛並非證人郭明出售予聲請人之曳引車
    ，並詳述證據取捨及心證形成之過程。聲請人以「查扣曳引
    車係郭明出售」、「郭明可能參與查扣曳引車入變造車身等
    號碼」、「證人郭明申請變更另部曳引車車牌號碼之過程」
    等事由聲請再審，並主張證人蘇進雄並非系爭扣案曳引車之
    製造人，復未具車輛鑑識之專業能力，應不適於證述查扣曳
    引車之出廠年份云云，要屬原確定判決證據評價是否有違經
    驗法則或論理法則之問題，依前說明，非但無足動搖原確定
    判決事實認定之結果，亦無逕行聲請再審之餘地。
四、末按依法審判並適用法律，乃審判法院之職責，本件聲請人
    所主張之上開理由，無非就原審採證認事之職權而為質疑，
    並未指出有何具體之新證據足以推翻系爭確定判決關於該部
    分之認定，且聲請意旨所指各節既不足以動搖原確定判決之
    認定，況該等證據亦非在事實審法院判決前已存在，而未經
    發現；即無「確實性」與「嶄新性」二種新證據之特性，揆
    諸前開說明，應認本件再審之聲請，核與刑事訴訟法第420
    條第1項第6款規定之再審要件不符，為無理由，應予駁回。
五、據上論斷，依刑事訴訟法第434條第1項，裁定如主文
中    華    民    國    99    年    2     月    25    日
                  刑事第二庭    審判長法  官  葉居正
                                      法  官  陳春長
                                      法  官  陳欽賢
以上正本證明與原本無異。
如不服本裁定，應於收受本裁定後五日內向本院提出抗告狀。
                                      書記官  李良倩
中    華    民    國    99    年    2     月    25    日

司法院資訊處製作；財團法人民間司法改革基金會備份。
